---
title: "R'da Tarih/Zaman ile Calismak"
output:
  html_document:
    df_print: paged
editor_options:
  chunk_output_type: console
---

```{r}

# R'da tarih formatı yyyy-aa-gg seklindedir.(Yıl-Ay-Gun)

library(lubridate)

today()  # tarih ifadesi

now()  # tarih ve zaman ifadesi

```

# 1.Tarih/Zaman DEgiskenleri ile Basa Cikmak

## 1.1 Editor ile Veri Okuturken Tarih Degiskenleri ile Basa Cikmak

```{r}

df_bir <- data.frame( yas = c(10,11,30),
                      boy = c(120,140,160),
                      dogum = c("20100201","20110522","20090430")
                      )


df_iki <- data.frame( yas = c(10,11,30),
                      boy = c(120,140,160),
                      dogum = c("2010_02_01","2011_05_22","2009_04_30")
                      )

df_uc <- data.frame( yas = c(10,11,30),
                      boy = c(120,140,160),
                      dogum = c("01022010","22052011","30042009")
                      )

df <- data.frame(df_bir, df_iki, df_uc)


# Olusturdugumuz dataframe'i disari aktarma/cikarma

library(readr)
write_csv(df, "df.csv")

# Dısaridan bir veri seti okuma islemi yaparken bu veri seti icerisinde tarih degiskeni var ise mutlaka bunu R'in anlayacagi tarih degiskenine esitlememiz gerekmektedir.Okuma islemi sirasinda tarih ile ilgili sutunu date formatina cevirip R'a uygun kod formati yazilmalidir.

```


Code	Value
. %d	  Day of the month (decimal number)
. %m	  Month (decimal number)
. %b	  Month (abbreviated)
. %B	  Month (full name)
. %y	  Year (2 digit)
. %Y	  Year (4 digit)

# 1.2 String/Karakter Ifadelerden Tarih/Zaman Olusturma

```{r}

library(lubridate)

tarih <- "19920226"  # karakter tipindeki degisken

# karakter degiskenini tarihe cevirme (y-m-d)
ymd(tarih)

# karakter degiskenini tarihe cevirme (m-d-y)
mdy("02242020")

# karakter degiskenini tarihe cevirme (d-m-y)

dmy("22012020")

# degisik format
mdy("February 18st, 1989")

################################################################################

# tarih-zaman formati
ymd_hms("20120101 16:00:30")   # tarih-zaman(saat-dakika-saniye)
ymd_hm("20120101 16:10")       # tarih-zaman(saat-dakika)      
ymd_h("20120101 16")           # tarih-zaman(saat)

# Veri seti icerisine uygulama
df$dogum <- ymd(df$dogum)

```

# 1.3 Degiskenler Uzerinden Tarik Olusturma

```{r}

library(nycflights13)
library(dplyr)

# Amac: Elimizde birden fazla tarih zamana ait bilesen var.Ornegin tarih degiskeni bir sutunda, ay degiskeni baska bir sutunda oldugunu dusunelim ve tum degiskenleri bir ayrik degiskenleri bir araya getirip tek bir degisken olusturmak.

# nycflights kütüphanesi icerisinde flights adli veri setinde var olan degiskenlerden tarih ve zaman ile ilgili olanlari aliyoruz.

flights %>% select(year, month, day, hour, minute)

# tarih adinda yıl-ay-gün iceren bir degisken olusturduk.
flights %>% 
  select(year, month, day) %>%
  mutate(tarih = make_date(year,month, day))


# tarih_zaman adinda yıl-ay-gün-saat-dakika iceren bir degisken olusturduk.
flights %>% 
  select(year, month, day, hour, minute) %>%
  mutate(tarih_zaman = make_datetime(year, month, day, hour, minute))

```

# 2. Tarih-Zaman Bilesenleri

```{r}

library(lubridate)

# Bir degiskenin icerisinde tarih ve zaman degiskeninin bir arada oldugunu dusunelim.Bu degisken icerisinden istedigimiz cekmek (yil,ay,gun vb.) icin bilesen kavramini kullaniyoruz.

tarih_saat <- ymd_hms("20100222 13:45:00")

# Yukarida olusturdugumuz taih-zaman degiskenin icerisinden bir takim bilesenlere erismek istedigimizde;

year(tarih_saat)
month(tarih_saat)
day(tarih_saat)

mday(tarih_saat)  # ayın hangi gunu
yday(tarih_saat)  # yilin hangi gunu
wday(tarih_saat)  # haftanin hangi gunu

hour(tarih_saat)
minute(tarih_saat)
second(tarih_saat)

```

# 3. Zaman Araliklari (Time Spans)

## Saniye Cinsinden

```{r}

# duration'lar butun zaman ifadelerini saniye cinsinden ifade eden yapilardir.

as.duration(1)

dseconds(15)

dminutes(1)

dhours(5)

ddays(1)

dweeks(1)

dyears(2)

```

## Gunluk Kullanim

```{r}

seconds(10)

minutes(10)

hours(30)

weeks(2)

days(7)

months(3)

years(1)

```


